【裁判字號】    92,訴,434
【裁判日期】    920725
【裁判案由】    工程受益費
【裁判全文】
臺中高等行政法院裁定                              九十二年度訴字第四三四號
    原      告  甲○○
    被      告  台中縣大雅鄉公所
    代  表  人  乙○○
    訴訟代理人  陳鴻謀律師
    複  代理人  陳育仁律師
    被      告  台中縣稅捐稽徵處
    代  表  人  丙○○
    訴訟代理人  丁○○
右當事人間因工程受益費事件，原告提起行政訴訟。本院裁定如左︰
    主  文
原告之訴駁回。
訴訟費用由原告負擔。
    理  由
一、按訴訟標的之請求雖有變更，但其請求之基礎不變者，訴之變更或追加，應予准
    許，行政訴訟法第一百十一條第三項第二款定有明文。換言之，倘若請求之基礎
    不變者，訴之變更及追加無庸得被告之同意。所謂請求之基礎不變，例如僅擴張
    或減縮應受判決事項之聲明，既不影響被告之防禦及訴訟之終結，自應准為訴之
    追加。查原告原起訴聲明求為「一、被告大雅鄉公所應按照六十二年都市計畫大
    雅鄉○○路○路形予以更正永興路。二、被告大雅鄉公所應賠償原告新台幣五千
    萬元。三、請求撤銷被告台中縣稅捐稽徵處對原告所有坐落大雅鄉○○段六八三
    、六八四、六八五地號土地工程受益費發單處分書。」；嗣於訴訟程序進行中具
    狀擴張聲明求為「被告大雅鄉公所及台中縣稅捐稽徵處應各賠償原告新台幣一億
    二千五百萬元」，茲因其請求之基礎不變，不影響被告之防禦及訴訟之終結，依
    上開說明，應予准許。
二、次按「原告之訴，有左列各款情形之一者，行政法院應以裁定駁回之。但其情形
    可以補正者，審判長應定期間先命補正：˙˙˙十、起訴不合程式或不備其他要
    件者。」行政訴訟法第一百零七條第一項第十款定有明文。又「人民因中央或地
    方機關之違法行政處分，認為損害其權利或法律上利益，經依訴願法提起訴願而
    不服其決定，或提起訴願逾三個月不為決定，或延長訴願決定期間逾二個月不為
    決定者，得向高等行政法院提起撤銷訴訟。」、「人民因中央或地方機關對其依
    法申請之案件，予以駁回，認為其權利或法律上利益受違法損害者，經依訴願程
    序後，得向高等行政法院提起請求該機關應為行政處分或應為特定內容之行政處
    分之訴訟。」復為同法第四條第一項、第五條第二項所規定。故提起撤銷訴訟及
    課予義務訴訟，須以經過訴願為其前提，其未經過訴願程序，遽行提起行政訴訟
    ，自非法之所許。又所謂行政處分，乃行政主體基於職權，就具體事件所為發生
    公法上法律效果之單方行政行為，至行政機關所為單純事實之敘述或理由之說明
    ，既不因該項敘述或說明而生任何法律上之效果，自非行政處分，人民即不得對
    之提起訴願，改制前行政法院著有四十四年判字第十八號及六十二年裁字第四十
    一號判例。
三、查原告訴之聲明有三，即（一）被告大雅鄉公所應按照六十二年都市計畫大雅鄉
    ○○路○路形予以更正永興路。（二）被告大雅鄉公所及台中縣稅捐稽徵處應各
    賠償原告新台幣一億二千五百萬元。（三）請求撤銷被告台中縣稅捐稽徵處對原
    告所有坐落大雅鄉○○段六八三、六八四、六八五地號土地工程受益費發單處分
    書。茲分述如下：
    （一）請求判命被告大雅鄉公所應按照六十二年都市計畫大雅鄉○○路○路形予
          以更正永興路部分：原告主張大雅鄉○○路○號道路「永和路至中清路段
          工程」係台中縣政府與被告大雅鄉公所私自變造六十二年都市計畫原圖，
          尚待官方依六十二年計畫為準更正云云，於八十七年九月十四日以『異議
          催告書』向被告大雅鄉公所提出請求。惟查，原告請求被告更正之法律上
          權源為何，已有疑義，縱經被告回函說明該號道路工程施作過程，亦僅係
          單純事實之敘述，不生任何法律效果，難謂屬行政處分性質，原告自不得
          對此部份提起行政訴訟。縱認被告該號函復亦為行政處分，惟原告均未踐
          行訴願先行程序，為原告所自承，逕行提起本件之訴，其起訴亦難認為合
          法，應予駁回。
    （二）請求撤銷被告台中縣稅捐稽徵處工程受益費處分書部分：查本件被告台中
          縣稅捐稽徵處依大雅鄉公所八十四年八月十五日八四雅鄉建字第一六四四
          九號函送之都市○○○號道路（永興路）公告徵收工程受益費底冊所載，
          原告所有坐落大雅鄉○○段六八三、六八四、六八五地號土地為受益標的
          ，應徵收工程受益費，遂擬定徵收期，以八十八年三月二十四日八八中縣
          稅財字第八八００九０三０號公告分期開徵系爭道路工程受益費，並將工
          程受益費繳款書送達原告，迺原告分別於八十八年八月三日、八月十七日
          、十二月二十日及八十九年六月十九日、七月十五日、七月二十八日、八
          月七日提出異議書並檢還工程受益費繳款書，經被告依原告之異議書向大
          雅鄉公所查詢原告開徵資料是否有誤，經答覆表示原告開徵資料無誤後，
          被告遂依法以八十九年九月二十八日中縣稅財字第八九一五一０一四號函
          將上開工程受益費繳款書寄存於大雅鄉公所，並製作送達通知書黏貼於原
          告住所門首，以為送達，上開事實並有送達證書、相關機關間函文、台中
          縣稅捐稽徵處八十九、九十年工程受益費繳款書留置送達明細及照片等證
          據附於原處分卷內可稽，可堪認定為真實。原告對於上開合法送達之處分
          ，均未踐行訴願先行程序，亦為原告所自承，逕行提起本件訴訟，請求撤
          銷，於法不合，應予駁回。
四、次按「提起行政訴訟，得於同一程序中，合併請求損害賠償或其他財產上給付。
    」，為行政訴訟法第七條所明定。而此所謂得合併請求損害賠償，自屬指原告已
    合法提起行政訴訟為前提，如原告所提起之行政訴訟如有不合法定程序之情形，
    自不得單獨請求損害賠償，此為當然解釋。本件原告請求被告等各應賠償原告新
    台幣一億二千五百萬元，其依據為被告兩機關濫權擅行未依原公告之都市計畫施
    工致侵害原告之權益，及被告台中縣稅捐稽徵處處長及大雅鄉鄉長對其部屬疏漏
    監督對原告造成侵權等損失云云。惟據前述原告上開所請求之課予義務訴訟及撤
    銷訴訟因不合法而應予駁回，此部分損害賠償之請求，依前開說明自不符合行政
    訴訟法第七條之規定。再者，依行政訴訟法第七條規定合併請求國家賠償時，縱
    認合併提起損害賠償之要件不具備時，可認為係提起一般公法上給付之訴，但因
    依國家賠償法規定提起之損害賠償訴訟，於行政訴訟中仍應踐行國家賠償法第十
    條之協議程序，以符合國家賠償法第十條及第十一條規定之特別程序。是本件原
    告請求損害賠償部分，縱認原告此部分訴訟符合公法上給付之訴之特別訴訟要件
    ，然因原告未依國家賠償法之相關規定踐行協議程序，而逕行提起此部分給付訴
    訟，從而，亦應認原告此部分訴訟尚非合法，併予駁回。
據上論結，本件原告之訴為不合法，依行政訴訟法第一百零七條第一項第十款、第一
百零四條，民事訴訟法第第七十八條，裁定如主文。
中    華    民    國    九十二      年      七        月    二十五      日
                 臺 中 高 等 行 政 法 院   第 四 庭
                                審 判 長 法  官  黃  淑  玲
                                         法  官  林  秋  華
                                         法  官  許  武  峰
右正本證明與原本無異。
如不服本裁定，應於裁定送達後十日內以書狀敘明理由，經本院向最高行政法院提起
抗告（須依對造人數附具繕本）；並應預繳送達用雙掛號郵票三九○元（三十四元及
五元郵票各十份。
中    華    民    國    九十二      年      八        月       四       日
                                     法院書記官  許巧慧


司法院資訊處製作；財團法人民間司法改革基金會備份。
